【裁判字號】    92,簡上,126
【裁判日期】    921111
【裁判案由】    家暴傷害
【裁判全文】
臺灣嘉義地方法院刑事判決                        九十二年度簡上字第一二六號
    上  訴  人
    即  被  告  乙○○
右列上訴人因傷害案件，不服本院簡易庭民國九十二年六月二十日九十二年度簡字第
七四三號第一審判決（聲請簡易判決處刑書案號：臺灣嘉義地方法院檢察署九十二年
度偵字第二七五九號），提起上訴，本院管轄之第二審合議庭判決如左：
    主  文
上訴駁回。
    事  實
一、緣乙○○與其前妻甲○二人間具有家庭暴力防治法第三條第一款所定之成員關係
    （聲請簡易判決處刑書誤載為第三條第二款），乙○○前於民國八十九年間，因
    違反家庭暴力防治法案件，經臺灣雲林地方法院於八十九年十一月二十九日以八
    十九年度易字第八五六號判決判處拘役五十日，如易科罰金以三百元折算一日，
    並於八十九年十二月二十三日確定；又於九十年間因違反家庭暴力防治法案件，
    經臺灣雲林地方法院於九十年四月三十日以九十年度易字第二九一號判決判處拘
    役五十九日，如易科罰金以三百元折算一日，嗣經臺灣高等法院臺南分院於九十
    年八月九日以九十年度上易字第九七二號判決上訴駁回確定（均未構成累犯）。
    詎乙○○於有上開毆打其前妻甲○之不良紀錄下，仍不知悔改，於九十二年四月
    五日上午十一時許，在嘉義縣布袋鎮新岑里六鄰六二號住處，與甲○因新台幣（
    下同）五十五萬元之去向問題發生爭執，乙○○一時氣憤，竟基於普通傷害之犯
    意，徒手毆打甲○之頭部、胸部及左臂，致甲○因此而受有頭部、前胸鈍傷、瘀
    傷及左前臂瘀傷等傷害。
二、案經甲○訴由嘉義縣警察局布袋分局報請臺灣嘉義地方法院檢察署檢察官偵查後
    聲請以簡易判決處刑。
    理  由
一、訊據上訴人即被告乙○○矢口否認有何傷害告訴人甲○之犯行，辯稱：告訴人係
    因前向法院聲請之保護令快到期所以故意挑釁伊；且告訴人於上揭時、地隨身攜
    帶錄音機，顯係有備而來，惟該錄音帶內並無錄到伊毆打告訴人之聲音；況伊於
    上揭時、地僅有推告訴人而已，並未毆打告訴人，且係告訴人先將伊拉住，伊始
    將告訴人推開，是被告此舉屬正當防衛；又告訴人所出示診斷證明書上所載之傷
    勢並非伊所造成云云。經查：
（一）被告於右揭時、地毆打告訴人成傷之事實，業據告訴人於警訊、偵查中及本院
      審理時指證綦詳（分別見警卷第一、二頁；偵查卷第八、三一、三二頁；本院
      卷第一八、一九頁九十二年八月二十日訊問筆錄及第四九頁九十二年十一月四
      日審判筆錄），且告訴人事發後立即前往就醫驗傷之事實，有財團法人嘉義基
      督教醫院診斷證明書乙紙附卷可參（見警卷第五頁），並有告訴人受傷後所拍
      攝之照片二幀附卷可證（見偵查卷第一二、一三頁）；而告訴人在本案事發前
      身上並無傷痕乙節，業據被告於警訊中供述明確（見警卷第三頁背面、第四頁
      正面），足見被告所辯告訴人身上之傷勢非伊造成云云，已非無疑；又上開診
      斷證明書為案外人趙英豪醫師所開具，衡諸該醫師與被告、告訴人間並無特殊
      情仇，自無甘冒刑責而偽開傷單之理，且綜觀全卷亦乏告訴人如何利用醫療資
      源而事後製造傷勢之證據，是堪認上開診斷證明書之實在；又告訴人所提出診
      斷證明書之檢驗日期係九十二年四月五日，可知告訴人至醫院就診之時間，顯
      係被告、告訴人所述本件發生爭執之時間即九十二年四月五日當日，益證該紙
      診斷證明書上所載告訴人之傷勢當為本件衝突中所造成無疑；又依該紙診斷證
明書上所載告訴人受有頭部、前胸鈍傷、瘀傷及左前臂瘀傷等傷害乙情觀之，
      告訴人若欲誣陷被告，亦無須「製造」如此多處之傷勢？況告訴人與被告間縱
      已離婚，然畢竟曾具夫妻情誼，苟未有上情，告訴人何有設詞誣指被告之必要
      與動機；又參以被告既自承其當時確有推告訴人，而以手推人足以成傷，乃經
      驗之常，被告豈有不知之理？益證被告所辯未毆打告訴人乙節，核屬避重就輕
      圖卸之詞，顯與實情不符，殊難採信。
（二）第按通常保護令之有效期間為一年以下，自核發時起生效。通常保護令失效前
      ，當事人及被害人得聲請法院撤銷、變更或延長之。延長之期間為一年以下，
      並以一次為限，家庭暴力防治法第十四條第一、二項分別定有明文。查被告於
      八十九年一月間無故毆打告訴人之不法侵害行為，業經臺灣雲林地方法院於八
      十九年二月二十四日以八十九年度家護字第十三號核發民事通常保護令之裁定
      乙情，除為被告所自承外，並經臺灣雲林地方法院八十九年度易字第八五六號
      判決所確認（見偵查卷第二二頁），則依上揭說明，上開通常保護令之有效期
      限至多僅有一年之時間，亦即至九十年二月間即屆滿，惟卻未見告訴人於上開
      通常保護令失效前，有何聲請法院撤銷、變更或延長之舉，是本件被告與告訴
      人發生衝突之時間既係九十二年四月五日，與上開通常保護令失效之時間相距
      已逾二年，是被告所辯係因告訴人前向法院聲請之保護令快到期所以故意挑釁
      伊云云，顯與事實未符，不足採信。
（三）再查，被告於九十二年四月五日上午十一時許，確為五十五萬元之去向問題，
      一時氣憤，徒手毆打告訴人乙情，業據臺灣嘉義地方法院檢察署檢察官當庭勘
      驗告訴人所庭呈九十二年四月五日之錄音帶，其內容略為：「內有告訴人與被
      告因五十五萬錢財去向劇烈爭執與告訴人哀嚎以及被告說『你先打我我才打你
      』」等語屬實（見偵查卷第三二頁），又參以被告於偵查中檢察官訊問時尚且
      供稱其於上開時、地未與告訴人發生爭吵云云（見偵查卷第八、三二頁），嗣
      於檢察官當庭勘驗上開錄音帶後始改口稱：「因為是她（即告訴人）先抓我打
      我，我才順手推她一下並說要去里長家理論」等語（見偵查卷第三二頁），是
      被告前後所供不一，顯徵情虛，益見告訴人指證其確有遭被告毆打乙節，尚非
      無據；又被告既自承其因五十五萬元之去向問題對告訴人提出竊盜告訴（見本
      院卷第二二頁辯護狀），故告訴人以伊所以攜帶錄音機是為澄清上開雙方五十
      五萬元之金錢糾紛等語置辯，尚非全然不可憑信，則被告所辯告訴人於上揭時
      、地隨身攜帶錄音機，顯係有備而來云云，亦係其個人憶測之詞，顯難據信；
      至被告所辯該錄音帶內並無錄到伊毆打告訴人之聲音云云，然參以被告既自承
      其當時確有推告訴人，且告訴人亦僅指證其僅遭被告以徒手毆打，未遭被告以
      何兇器毆打等情，已如前述，是錄音帶內縱未錄到被告毆打告訴人之聲音，亦
      核與常情無違，要難執此即為有利於被告事實之認定。
（四）復按正當防衛必須對於現在不法之侵害始得為之，侵害業已過去，即無正當防
      衛。至彼此互毆，又必以一方初無傷人之行為，因排除對方不法之侵害而加以
      還擊，始得以正當防衛論。故侵害已過去後之報復行為，與無從分別何方為不
      法侵害之互毆行為，均不得主張正當防衛（最高法院三十年上字一○四○號判
      例可資參照）。次按衡之一般社會經驗法則互毆係屬多數動作構成單純一罪而
      互為攻擊之傷害行為，縱令一方先行出手，而還擊一方在客觀上苟非單純僅對
      於現在不法之侵害為必要排除之反擊行為，因其本即有傷害之犯意存在，則對
      其互為攻擊之還手反擊行為，自無主張防衛權之餘地（最高法院八十四年度台
      非字第二０八號判決參照）。而本件姑不論被告所指係告訴人先出手拉住伊乙
      節，並無任何證據足資證明，則其所指是否與事實相符，已非無疑？然參以被
      告於上開時、地與告訴人發生衝突後並未受有任何傷害乙情，業據被告所自承
      在卷（見警卷第四頁正面），是告訴人若確有拉扯被告之情，則拉扯足以成傷
      ，本屬經驗之常，被告理應於事後驗傷以求自保，豈有於警訊時自承未受傷之
      理，核與常情有違；況縱認被告係先遭告訴人拉住，亦尚難認係遭告訴人不法
      之侵害，且此不法之侵害現仍繼續存在？更遑論被告係出於正當防衛之意思而
      反擊？且按理被告若係為防衛告訴人之拉扯，其在告訴人未持何凶器之情下，
      理當將告訴人之手搬開或離開案發現場方是，詎其捨此不為，反徒手毆打告訴
      人之頭、胸部及左臂，足見被告之傷害行為，並非為排除對方之不法之侵害而
      加以還擊甚明，即難謂與必要性相當，已不合於正當防衛之要件，益見其有傷
      害告訴人之犯意甚明，是揆諸上開判例意旨，自不得主張正當防衛。從而，被
      告上開所辯正當防衛云云，亦顯屬臨訟卸責之詞，委無可採。
（五）綜上所述，被告係於心智正常之狀態下，毆打告訴人成傷，足見被告對此行為
      係有所認識，且有意使其發生，益證其主觀上對此有故意之犯意甚明，本件事
      證明確，其空言否認上開犯行，顯係臨訟推諉之詞，委無足採，其傷害之犯行
      ，堪以認定。
二、查被告乙○○與告訴人甲○具有家庭暴力防治法第三條第一款之家庭成員關係，
    已如前述，是核被告所為，係犯刑法第二百七十七條第一項之（家庭暴力）傷害
    罪。爰審酌被告於八十九年間，即因違反家庭暴力防治法案件，經臺灣雲林地方
    法院於八十九年十一月二十九日以八十九年度易字第八五六號判決判處拘役五十
    日，如易科罰金以三百元折算一日，並於八十九年十二月二十三日確定；復於九
    十年間因違反家庭暴力防治法案件，經臺灣雲林地方法院於九十年四月三十日以
    九十年度易字第二九一號判決判處拘役五十九日，如易科罰金以三百元折算一日
    ，嗣經臺灣高等法院臺南分院於九十年八月九日以九十年度上易字第九七二號判
    決上訴駁回確定等情（惟均未構成累犯），有卷附之臺灣嘉義地方法院檢察署刑
    案資料查註紀錄表、臺灣高等法院被告全國前案紀錄表各一份足考，本次竟僅因
    細故即與告訴人發生爭執，進而毆打告訴人，實有非是；原審依刑事訴訟法第四
    百四十九條第一項前段之規定，以被告傷害行為之事證明確，適用刑法第二百七
    十七條第一項、第四十一條第一項前段，罰金罰鍰提高標準條例第一條前段、第
    二條之規定，逕以簡易判決處刑判處有期徒刑三月，如易科罰金，以三百元折算
    一日，核其認事用法，均無違誤，量刑亦無不妥。被告上訴意旨否認傷害犯行，
    核非可採，其上訴為無理由，應予駁回。
據上論斷，應依刑事訴訟法第四百五十五條之一第一項、第三項、第三百六十八條，
判決如主文。
本案經檢察官朱介斌到庭執行職務。
中      華      民      國    九十二    年     十一     月     十一     日
                                  臺灣嘉義地方法院刑事第五庭
                                    審判長法  官  黃  國  益
                                          法  官  李  文  輝
                                          法  官  黃  仁  勇
右正本證明與原本無異。
本件不得上訴。
中      華      民      國    九十二    年     十一     月     十一     日
                                      書記官  呂  權  芳
附錄本判決論罪法條全文：
刑法第二百七十七條第一項：
傷害人之身體或健康者，處三年以下有期徒刑、拘役或一千元以下罰金。


司法院資訊處製作；財團法人民間司法改革基金會備份。
